ACORDAO-COMPLETO-2579507

ACÓRDÃO 531/2023 ATA 11/2023 - PLENÁRIO

VISTOS, relatados e discutidos estes autos que tratam de pedido de reexame interposto pela sociedade empresária Inovação Distribuição e Comércio Ltda. contra o Acórdão 2165/2022-TCU-Plenário,
ACORDAM os Ministros do Tribunal de Contas da União, reunidos em sessão do Plenário, diante das razões expostas pelo Relator, em:
9.1. conhecer do pedido de reexame, com fundamento nos arts. 32, inciso I, 33 e 48 da Lei 8.443/1992, para, no mérito, negar-lhe provimento; e
9.2. dar ciência desta deliberação à empresa Inovação Distribuição e Comércio Ltda., aos autores da representação e à Companhia de Desenvolvimento dos Vales do São Francisco e do Parnaíba.

Pedido de reexame contra acórdão que aplicou sanção de inidoneidade à recorrente, em razão de irregularidades em pregões eletrônicos realizados para o fornecimento, transporte, carga e descarga de caminhonetes pick-up 4x4 destinados ao atendimento de diversos municípios.

3. Interessados/Recorrentes
3.1. Interessados: BR Prime Comercial e Serviços Ltda (19.180.210/0001-37); Horus Comercial e Serviços Ltda (20.306.945/0001-43); Inovação Distribuição e Comercio Ltda (36.374.273/0001-43).
3.2. Recorrente: Inovação Distribuição e Comercio Ltda (36.374.273/0001-43).

13.1. Ministros presentes: Bruno Dantas (Presidente), Walton Alencar Rodrigues, Benjamin Zymler (Relator), Vital do Rêgo, Jorge Oliveira, Antonio Anastasia e Jhonatan de Jesus.
13.2. Ministros-Substitutos presentes: Augusto Sherman Cavalcanti, Marcos Bemquerer Costa e Weder de Oliveira.

BENJAMIN ZYMLER

Ministro Jorge Oliveira.

Cuidam os autos de pedido de reexame interposto pela sociedade empresária Inovação Distribuição e Comércio Ltda. contra o Acórdão 2165/2022-TCU-Plenário.
2.	O presente feito trata, originalmente, de representação, com pedido de medida cautelar, apresentada pelo Senador Alessandro Vieira e pela Deputada Federal Tabata Amaral, acerca de possíveis irregularidades nos Pregões Eletrônicos 74/2021 e 103/2021, conduzidos pela Companhia de Desenvolvimento dos Vales do São Francisco e do Parnaíba (Codevasf) .
3.	O aludido certame tinha por objeto o "fornecimento, transporte, carga e descarga de caminhonetes pick-up 4x4, por SRP, destinados ao atendimento de diversos municípios" na área de atuação da 9ª Superintendência Regional da Codevasf no Estado de Goiás (Pregão Eletrônico 74/2021) e na área de atuação da Codevasf no Estado do Tocantins e no Distrito Federal (Pregão Eletrônico 103/2021) .
4.	Após o saneamento dos autos, foi promovida a oitiva da Codevasf e das sociedades empresárias BR Prime Comercial e Serviços Ltda., Inovação Distribuição e Comércio Ltda. e Horus Comercial e Serviços Ltda. (CNPJ 20.306.945/0001-43) , vencedoras dos lotes ofertados nos referidos certames, para que se manifestassem sobre os seguintes indícios de irregularidade:
"a) indícios de fraude na contratação das empresas BR Prime Comercial e Serviços Ltda. (CNPJ 19.180.210/0001-37) , Inovação Distribuição e Comércio Ltda. (CNPJ 36.374.273/0001-43) e Horus Comercial e Serviços Ltda. (CNPJ 20.306.945/0001-43) , porquanto os respectivos proprietários não teriam condições econômicas e financeiras para possuir empresa de pequeno porte a ponto de participar de processos licitatórios de considerável materialidade, a exemplo dos pregões em análise, o que configura infração administrativa prevista no inc. III do art. 84 da Lei 13.303/2016; e crime tipificado no art. 337-F do Decreto-Lei 2.848, de 7/12/1940 (Código Penal) - incluído pela Lei 14.133/2021;
b) possível fraude em razão de o Sr. Maycow Douglas de Oliveira Maximiano (CPF XXX.590.601-XX) - vereador do município de Fazenda Nova/GO - não possuir legitimidade para atuar, nos pregões em epígrafe, como proprietário ou representante legal da empresa Inovação Distribuição e Comércio Ltda. (CNPJ 36.374.273/0001-43) , haja vista ter sido excluído do quadro societário em 4/11/2021, o que configura infração administrativa prevista no inc. III do art. 84 da Lei 13.303/2016; e crime tipificado no art. 337-F do Decreto-Lei 2.848, de 7/12/1940 (Código Penal) - incluído pela Lei 14.133/2021;"
5.	À vista dos elementos acostados nos autos, o TCU decidiu, por meio do Acórdão 2165/2022-TCU-Plenário:
"9.4. declarar a inidoneidade das empresas Horus Comercial e Serviços Ltda., BR Prime Comercial e Serviços Ltda. e Inovação Distribuição e Comércio Ltda. para participar, por cinco anos, de licitação na Administração Pública Federal e nos certames promovidos nas esferas estadual e municipal cujos objetos sejam custeados com recursos federais repassados por força de convênios ou instrumentos congêneres;
9.5. comunicar à Controladoria-Geral da União, após o trânsito em julgado, a deliberação adotada no item anterior, para que promova a inscrição das empresas no Cadastro Nacional de Empresas Idôneas e Suspensas - Ceis;"
6.	Irresignada com esta deliberação, a empresa Inovação Distribuição e Comércio Ltda. apresentou o presente pedido de reexame, o qual recebeu a seguinte análise no âmbito da Serur - transcrição parcial com os ajustes de forma pertinentes:
"3.	Na origem, foi aviada representação para investigar indícios de irregularidades narrados em reportagem de jornal, indicando irregularidade em três empresas vencedoras de certame público realizado pela Codevasf (BR Prime Comercial e Serviços Ltda., Inovação Distribuição e Comércio Ltda. e Horus Comercial e Serviços Ltda.) , assim sumarizadas:
a) existência de sócios beneficiários de auxílio emergencial, demonstrando uma situação de simulação societária;
b) existência de ligações circunstanciais de todas as empresas estarem sediadas no mesmo Município (Fazenda Nova/GO) e atendidas pelo mesmo contador;
c) a confissão de que a empresa BR Prime figurava com sócio fictício (Maria Cristina Ribeiro da Silva) sendo a empresa de titularidade de Bruno Araújo Navega.
4.	Após o devido processo legal, com a oitiva do ente público e das sociedades empresariais envolvidas, o Tribunal conheceu e julgou procedente a representação, declarando a inidoneidade das empresas (item 9.4 do decisum) , decisão contra a qual se insurge em sede recursal.
EXAME DE ADMISSIBILIDADE
5.	Nenhuma divergência a ser apontada em relação a instrução contida na peça 138 e acolhida pelo e. Rel. Min. Benjamin Zymler (peça 141) , pelo conhecimento do recurso.
EXAME DE MÉRITO
6.	Da delimitação
7.	São os temas a serem analisados: a) a ocorrência de fraude à licitação decorrente de atos societários fraudulentos pela análise dos indícios colhidos; b) os indícios de irregularidade relacionados à sede empresarial e o emprego do mesmo profissional de contabilidade; c) a assinatura dos documentos apresentados na licitação por sócio que havia se afastado da empresa e a ausência de comunicação de patrimônio à Justiça Eleitoral.
8.	Da capacidade econômica do sócio e das consequências na esfera administrativa
9.	Alega o recorrente que o recebimento de auxílio-emergencial por sócio da empresa não implicaria a existência de fraude licitatória, uma vez que o entendimento fixado no Acórdão 2.106/2022 deveria ser aplicado ao presente caso, considerando que os recursos recebidos foram recebidos de forma indevida e devolvidos à União.
10.	Entende que eventual irregularidade no recebimento do auxílio emergencial não indicaria incapacidade para aquisição do controle societário ou eventual irregularidade na própria atividade desempenhada pela empresa, havendo demonstração documental da capacidade da empresa para contratação com o serviço público.
11.	Assevera que a existência de sócios ocultos e ostensivos não constituiria crime ou infração administrativa, sendo que os atestados de capacidade técnica juntados em sede de recurso comprovariam a existência de condições operacionais da licitante.
Análise
12.	O julgamento do presente caso deve tomar como norte o conceito destacado no Voto Recorrido (item 23) no sentido de que um conjunto de elementos indiciários que apontam consistentemente em uma direção podem configurar prova significativa da ocorrência de ilicitude, particularmente na situação em que não se apresentam contraindícios relevantes.
13.	Assim, embora nenhum dos elementos analisados de forma isolada no contexto probatório possa ser tomado como prova definitiva da ocorrência de fraude licitatória, o conjunto articulado dos elementos indiciários e da ausência de contraindícios pode importar a condenação do responsável pela ocorrência de fraude.
14.	De plano, se observa que o sócio Samuel Paz Maia Soares, diferentemente do que alegado pelo recorrente, não devolveu os valores recebidos de auxílio emergencial no total de R$ 4.650,00 (peça 20) , não existindo informações de devolução por GRU, DARF ou ausência de saque, falhando o recorrente em evidenciar a adoção de procedimentos para devolução dos valores indevidamente recebidos (apresentação de indício favorável ao sócio da empresa recorrente) .
15.	Não se olvida que o julgamento deve considerar "regras de experiência comum subministradas pela observação do que ordinariamente acontece" (art. 375 de CPC) , não se mostrando razoável que o sócio-proprietário de uma empresa com patrimônio líquido de R$ 620.681,78 em dezembro de 2020 (peça 22, p. 80) não tenha condições de reparar o dano causado à União pelo suposto recebimento indevido do benefício de auxílio emergencial.
16.	Também milita desfavoravelmente à situação do recorrente o fato de que a Relação Anual de Informações Social de 2020 (RAIS) não indique um único trabalhador contratado para a execução das atividades sociais (peça 99, p. 9) , novamente se furtando o recorrente de apresentar provas de que uma empresa do porte indicado nas demonstrações contábeis possa atingir sua finalidade sem a contratação de trabalhadores.
17.	Ou seja, ainda que em sede recursal a empresa demonstre fornecimento de bens em outras ocasiões (peça 137) , tal demonstração em nada impugna a evidência de que o controle societário referenciado nos contratos sociais não representa a realidade, sugerindo a ocorrência de fraude societária que não é passível de impugnação pela mera demonstração de fornecimento de bens para Administração em momentos diversos.
18.	Importante destacar que a fraude na composição social não é mera irregularidade de norma de Direito Empresarial, uma vez que, em se tratando de microempresas e empresas de pequeno porte, existem benefícios em licitações públicas cuja fiscalização pressupõe a higidez nos contratos sociais das empresas que se propõem ao fornecimento de bens e serviços à Administração.
19.	O art. 3º, § 4º, V, da Lei Complementar 123/2006 é categórico ao negar o tratamento diferenciado àquele titular de outra pessoa jurídica com fins lucrativos cuja receita global ultrapasse os limites previsto para empresa de pequeno porte, o que pressupõe que todos os sócios empresariais estejam corretamente registrados no ato social da empresa, para avaliação do benefício contido no art. 44 da LC 123/2006 (critério de desempate) .
20.	A recorrente se apresentou na licitação como titular do benefício do Estatuto da Microempresa e Empresa de Pequeno Porte (peça 22, p. 8) e a própria licitação apresentava cotas de 25% destinadas para microempresas e empresas de pequeno porte (peça 13, p. 4) , com preços diferenciados registrados em ata para o mesmo bem fornecido (peças 8 e 10) , reforçando a noção de que os dados contidos nos atos societários tem repercussão na esfera administrativa e eventual fraude social pode caracterizar, em conjunto com os demais elementos, a ocorrência de fraude à licitação.
21.	Da sede da empresa na mesma cidade das demais empresas participantes da licitação
22.	Alega que o fato de as empresas terem sede na mesma cidade (Fazenda Nova/GO) não indicaria a existência de ato ilícito, sendo que a empresa recorrida detinha sede na cidade de Brasília/DF à época do Pregão, ocorrendo mero equívoco material pela existência de procuração que indicava a sede empresarial em Fazenda Nova/GO.
Análise
23.	Na perspectiva anteriormente indicada de que o conjunto de elementos indiciários e a ausência de contraindícios pode indicar a ocorrência de fraude à licitação, embora o fato de as empresas terem sede na mesma localidade não seja um fato irregular per se, a estranheza decorre da coincidência de que 3 entre 4 participantes do Pregão Eletrônico 103/2021 teriam sede na mesma localidade (Fazenda Nova/GO) com distância estimada de 410 km (Brasília/DF) e 890 Km (Palmas/TO) do local de fornecimento dos bens, sugerindo acertamento de condutas no procedimento licitatório.
24.	Ainda que a sede social tenha se alterado em período posterior para a Capital Federal, não se pode ignorar a origem comum das empresas na mesma localidade de Fazenda Nova, falhando o recorrente em apresentar um contraindício razoável, tal como a própria alteração de domicílio do socio empresarial, conquanto o sócio ainda tenha residência na cidade de Fazenda Nova, conforme informação extraída do Sistema CPF.
25.	Da utilização do mesmo contador como indício de irregularidade
26.	Assevera que a assinatura dos demonstrativos contábeis das empresas pelo mesmo contador (Ademir de Souza Gomides) não é elemento comprobatório de fraude, uma vez que é incomum a existência de múltiplos profissionais de contabilidade em pequenos municípios, sendo que eventual intenção fraudatória implicaria a escolha de outros profissionais.
Análise
27.	No mesmo sentido, embora a adoção do mesmo contador para as empresas não signifique uma irregularidade absoluta, o indício caminha em sentido desfavorável ao recorrente, uma vez que o Município é atendido por outros profissionais de contabilidade. Note-se que atualmente o recorrente, embora detenha sede em Brasília/DF, é atendido por outro profissional da contabilidade residente em Fazenda Nova/GO (Maria Rosa da Silva; CPF: XXX.512.791-XX) , denotando novamente que as alterações contidas em contratos sociais não expressam a realidade observada.
28.	Portanto, o elemento indicado reforça a noção de um designo articulado entre as empresas que eventualmente se sagraram vencedoras da licitação, reforçando o contexto de fraude na composição dos quadros societários que se reflete eventualmente na ocorrência de fraude à licitação.
29.	Dos demais indícios indicativos da ocorrência de fraude à licitação
30.	Afirma o recorrente que a assinatura nos documentos de habilitação por Maycow Douglas de Oliveira Maximiano seria mero equívoco, por se tratar de padrão comum da empresa, inclusive pela similitude das assinaturas nos diversos documentos, não havendo qualquer intenção fraudatória ou de macular a lisura do procedimento licitatório, devendo ser interpretado como erro grosseiro e interpretado na extensão dos princípios da proporcionalidade e razoabilidade, cabendo eventual concessão de prazo para regularização do erro, conforme precedentes da Corte.
31.	Aponta que a ausência da declaração de cotas societárias por Maycow Douglas de Oliveira Maximiano à Justiça Eleitoral seria fato da esfera da Justiça Eleitoral, não havendo óbices sob o ponto de vista do Direito Empresarial, assim como a composição do quadro societário por Bruno Araújo Navega e, posteriormente, a atuação como procurador da empresa BR Prime Comercial e Serviços Ltda e sócio dessa empresa.
Análise
32.	Diversamente do que alegado pelo recorrente, não existe um mero erro formal no preenchimento dos documentos encaminhados à licitação, uma vez que embora a aquisição do capital social por Samuel Paz Maia Soares tenha ocorrido em novembro de 2021 (peça 35) , os documentos apresentados na licitação, em dezembro de 2021 (peça 22) , foram omissos na apresentação da alteração social mais recente (peça 22, p. 67-150) , ostentando apenas documentos que figuravam Maycow Douglas de Oliveira Maximiano como titular da empresa, reforçando a ideia de ocultamento do efetivo quadro societário da empresa.
33.	Causa estranheza, ademais, o descompasso nas declarações de transferência societária em novembro de 2021 (peça 35) , embora o documento expedido pela Fazenda Local ateste a presença de Samuel Paz Maia Soares no quadro societário em fevereiro de 2020 (peça 22, p. 66) , período em que supostamente a empresa seria de titularidade exclusiva de Maycow Douglas de Oliveira Maximiano (peça 22, p. 73) , novamente apontando para uma intenção deliberada de exibir e ocultar sócios conforme o ato jurídico praticado, com claros indícios de fraude na participação de licitações públicas.
34.	No que concerne à omissão de declarações eleitorais, inexiste óbice para que a ocorrência seja acolhida como elemento indiciário da intenção de ocultamento da condição de sócio de fato e a adoção de sócios fictícios ("laranjas") , sendo que a ocorrência de fraude à licitação está associada aos diversos indícios de fraude na composição societária, não havendo a apresentação de contraindícios favoráveis ao recorrente, em nada invadindo a competência própria da Justiça Eleitoral para a análise dos mesmos fatos sob a ótica daquela Justiça Especializada.
35.	Por fim, no que concerne às alterações da composição do quadro societário da empresa BR Prime e a atuação de Bruno Araújo Navega como procurador dessa empresa, cuida-se apenas de evidência da proximidade do proprietário de fato da empresa Inovação (Maycow Douglas de Oliveira Maximiano) com o pool de empresas que estiveram presentes nas 2 licitações realizadas pelo órgão, não havendo nenhum contraindício apresentado no tópico em debate.
CONCLUSÕES
36.	O conjunto de elementos indiciários pode indicar a ocorrência de fraude à licitação, nas situações em que os indícios não são contrapostos com elementos que possam infirmar a irregularidade apontada, devendo ser analisados no contexto probatório e de acordo com as regras de experiência comum (art. 375 do CPC) .
37.	Não existe compatibilidade entre o ato de aquisição da empresa de elevado patrimônio líquido com a hipótese de recebido de auxílios governamentais de natureza pessoal (auxílio emergencial) , indicando a ocorrência de fraude nos documentos societários que resultam a fraude licitatória, particularmente na situação de obtenção de benefícios exclusivos de empresas de pequeno porte (LC 123/2006) , tendo efeitos concretos na esfera administrativa.
38.	A coincidência da participação de 3 empresas do total de 4 empresas participantes da licitação é também elemento indiciário de irregularidades na licitação, marcado pela origem das empresas na mesma localidade e a grande distância dos locais de fornecimento dos bens adquiridos pela Administração, sendo que o suposto único sócio mantém residência na cidade de Fazenda Nova, a despeito da alteração de domicílio da empresa, além da utilização do mesmo profissional de contabilidade, apesar  da existência de outros profissionais de forma comprovada.
39.	A assinatura dos documentos da licitação pelo sócio anterior Maycow Douglas de Oliveira Maximiano não deve ser acolhida como mera irregularidade formal, uma vez que denota uma intenção deliberada no ocultamento do suposto sócio proprietário (Samuel Paz Maia Soares) , a despeito de documento expedido pela Prefeitura que indicava a participação do sócio Samuel Paz Maia Soares em fevereiro de 2020 (anterior às alterações do contrato social) .
PROPOSTA DE ENCAMINHAMENTO
Deste modo, submete-se à consideração superior a presente análise do pedido de reexame interposto por Inovação Distribuição e Comércio Ltda., contra o Acórdão 2165/2022-TCU-Plenário, propondo conhecer e negar provimento ao recurso, dando ciência ao recorrente e às autoridades indicadas no item 9.6 do decisum da decisão que vier a ser adotada."
7.	O corpo diretivo da unidade técnica aquiesceu ao aludido encaminhamento.
	É o relatório.

Vitor Oliveira Dias (61.453/OAB-GO), Thiago Santos Agelune (27758/OAB-GO) e outros, representando Inovação Distribuição e Comercio Ltda; Caio Chaves Morau (357111/OAB-SP), representando Tabata Claudia Amaral de Pontes; Caio Chaves Morau (357111/OAB-SP), representando Alessandro Vieira.

Não atuou.

PEDIDO DE REEXAME EM REPRESENTAÇÃO. PREGÕES ELETRÔNICOS PARA AQUISIÇÃO DE VEÍCULOS. PARTICIPAÇÃO DE EMPRESAS DE FACHADA. DECLARAÇÃO DE INIDONEIDADE. ARGUMENTOS RECURSAIS INSUFICIENTES PARA ALTERAR A DECISÃO RECORRIDA. CONHECIMENTO E DESPROVIMENTO.

REPRESENTAÇÃO (REPR)

Unidade de Auditoria Especializada em Recursos (AudRecursos) e Unidade de Auditoria Especializada em Contratações (AudContratações).

Cuidam os autos de pedido de reexame interposto pela sociedade empresária Inovação Distribuição e Comércio Ltda. contra o Acórdão 2165/2022-TCU-Plenário.
2.	O presente feito trata, originalmente, de representação, com pedido de medida cautelar, apresentada pelo Senador Alessandro Vieira e pela Deputada Federal Tabata Amaral, acerca de possíveis irregularidades nos Pregões Eletrônicos 74/2021 e 103/2021, conduzidos pela Companhia de Desenvolvimento dos Vales do São Francisco e do Parnaíba (Codevasf) .
3.	O aludido certame tinha por objeto o "fornecimento, transporte, carga e descarga de caminhonetes pick-up 4x4, por SRP, destinados ao atendimento de diversos municípios" na área de atuação da 9ª Superintendência Regional da Codevasf no Estado de Goiás (Pregão Eletrônico 74/2021) e na área de atuação da Codevasf no Estado do Tocantins e no Distrito Federal (Pregão Eletrônico 103/2021) .
4.	Após o saneamento dos autos, foi promovida a oitiva da Codevasf e das sociedades empresárias BR Prime Comercial e Serviços Ltda., Inovação Distribuição e Comércio Ltda. e Horus Comercial e Serviços Ltda. (CNPJ 20.306.945/0001-43) , vencedoras dos lotes ofertados nos referidos certames, para que se manifestassem sobre os seguintes indícios de irregularidade:
"a) indícios de fraude na contratação das empresas BR Prime Comercial e Serviços Ltda. (CNPJ 19.180.210/0001-37) , Inovação Distribuição e Comércio Ltda. (CNPJ 36.374.273/0001-43) e Horus Comercial e Serviços Ltda. (CNPJ 20.306.945/0001-43) , porquanto os respectivos proprietários não teriam condições econômicas e financeiras para possuir empresa de pequeno porte a ponto de participar de processos licitatórios de considerável materialidade, a exemplo dos pregões em análise, o que configura infração administrativa prevista no inc. III do art. 84 da Lei 13.303/2016; e crime tipificado no art. 337-F do Decreto-Lei 2.848, de 7/12/1940 (Código Penal) - incluído pela Lei 14.133/2021;
b) possível fraude em razão de o Sr. Maycow Douglas de Oliveira Maximiano (CPF 037.590.601-02) - vereador do município de Fazenda Nova/GO - não possuir legitimidade para atuar, nos pregões em epígrafe, como proprietário ou representante legal da empresa Inovação Distribuição e Comércio Ltda. (CNPJ 36.374.273/0001-43) , haja vista ter sido excluído do quadro societário em 4/11/2021, o que configura infração administrativa prevista no inc. III do art. 84 da Lei 13.303/2016; e crime tipificado no art. 337-F do Decreto-Lei 2.848, de 7/12/1940 (Código Penal) - incluído pela Lei 14.133/2021;"
5.	À vista dos elementos acostados nos autos, o TCU decidiu, por meio do Acórdão 2165/2022-TCU-Plenário:
"9.4. declarar a inidoneidade das empresas Horus Comercial e Serviços Ltda., BR Prime Comercial e Serviços Ltda. e Inovação Distribuição e Comércio Ltda. para participar, por cinco anos, de licitação na Administração Pública Federal e nos certames promovidos nas esferas estadual e municipal cujos objetos sejam custeados com recursos federais repassados por força de convênios ou instrumentos congêneres;
9.5. comunicar à Controladoria-Geral da União, após o trânsito em julgado, a deliberação adotada no item anterior, para que promova a inscrição das empresas no Cadastro Nacional de Empresas Idôneas e Suspensas - Ceis;"
6.	Irresignada com esta deliberação, a empresa Inovação Distribuição e Comércio Ltda. apresentou o presente pedido de reexame, no qual alegou, em apertada síntese, que:
a)	o recebimento de auxílio-emergencial por sócio da empresa não implicaria a existência de fraude licitatória, sendo aplicável o entendimento fixado no Acórdão 2106/2022-TCU-Plenário, ainda mais se for considerada a devolução dos recursos recebidos indevidamente;
b)	eventual irregularidade no recebimento do auxílio emergencial não indicaria incapacidade para aquisição do controle societário ou eventual irregularidade na própria atividade desempenhada pela empresa, havendo demonstração documental da capacidade da empresa para contratação com o serviço público;
c)	o fato de as empresas terem sede na mesma cidade, Fazenda Nova/GO, não indica a existência de ato ilícito; a empresa recorrida detinha sede na cidade de Brasília/DF à época do Pregão, tendo havido mero equívoco material pela existência de procuração que indicava a sede empresarial em Fazenda Nova/GO;
d)	a assinatura dos demonstrativos contábeis das empresas pelo mesmo contador não é elemento comprobatório de fraude, uma vez que, em regra, não há múltiplos profissionais de contabilidade em pequenos municípios; a eventual intenção fraudatória implicaria a escolha de outros profissionais;
e)	a assinatura nos documentos de habilitação pelo Sr. Maycow Douglas de Oliveira Maximiano seria mero equívoco, por se tratar de padrão comum da empresa, inclusive pela similitude das assinaturas nos diversos documentos; não houve qualquer intenção de fraudar ou de macular a lisura do procedimento licitatório; a ocorrência deve ser interpretada de acordo com os princípios da proporcionalidade e razoabilidade, cabendo eventual concessão de prazo para regularização do erro, conforme precedentes da Corte; e
f) 	a ausência da declaração de cotas societárias pelo Sr. Maycow Douglas de Oliveira Maximiano à Justiça Eleitoral constitui matéria afeta a esta esfera; inexistem óbices, sob o ponto de vista do Direito Empresarial, a que o Sr. Bruno Araújo Navega deixe o quadro societário da recorrente e, posteriormente, atue como procurador da empresa BR Prime Comercial e Serviços Ltda.
7.	O auditor da Serur analisou os argumentos e concluiu que eles não se mostraram aptos a elidir o conjunto de elementos indiciários, no sentido de que houve fraude à licitação nos Pregões Eletrônicos 74 e 103/2021, consubstanciada pela apresentação de documentos societários evidenciando a utilização de sócio fictício e a atuação ilegítima de sócio oculto.
8.	Com isso, alvitrou que o expediente recursal fosse conhecido e, no mérito, desprovido.
9.	O corpo diretivo da unidade técnica aquiesceu ao encaminhamento.
10.	Feito esse necessário resumo, passo a decidir.
11.	Tomando como base a doutrina de Sílvio Venosa, a fraude pode ser conceituada como "o uso de meio enganoso ou ardiloso com o intuito de contornar a lei ou um contrato, seja ele preexistente ou futuro" (VENOSA, Sílvio de Salvo, Direito civil: parte geral, São Paulo: Atlas, 2011, p. 213) .
12.	O Referencial de Combate à Fraude e Corrupção do TCU adota o conceito de fraude da norma ISA 240 da International Auditing and Assurance Standards Board  (IAASB) . Segundo aquele documento, a fraude seria o "ato intencional praticado por um ou mais indivíduos, entre gestores, responsáveis pela governança, empregados ou terceiros, envolvendo o uso de falsidade para obter uma vantagem injusta ou ilegal".
13.	Conforme o art. 46 da Lei 8.443/1992, o Tribunal declarará a inidoneidade do licitante fraudador para participar, por até cinco anos, de licitação na Administração Pública Federal, se for "verificada a ocorrência de fraude comprovada à licitação". Todavia, a norma não especificou quais as condutas e circunstâncias são aptas a configurar fraude licitatória, para fins de incidência da sanção ali especificada. 
14.	A título de exemplo, o art. 337-L do Código Penal, introduzido pela Lei 14.133/2021, previu os seguintes comportamentos como crime de fraude em licitação ou contrato:
"I - entrega de mercadoria ou prestação de serviços com qualidade ou em quantidade diversas das previstas no edital ou nos instrumentos contratuais;
II - fornecimento, como verdadeira ou perfeita, de mercadoria falsificada, deteriorada, inservível para consumo ou com prazo de validade vencido;
III - entrega de uma mercadoria por outra;
IV - alteração da substância, qualidade ou quantidade da mercadoria ou do serviço fornecido;
V - qualquer meio fraudulento que torne injustamente mais onerosa para a Administração Pública a proposta ou a execução do contrato:"
15.	Da mesma forma, as seguintes condutas são consideradas fraude à licitação ou contrato, no art. 5º, inciso IV, da Lei 12.846/2013:
"a) frustrar ou fraudar, mediante ajuste, combinação ou qualquer outro expediente, o caráter competitivo de procedimento licitatório público;
b) impedir, perturbar ou fraudar a realização de qualquer ato de procedimento licitatório público;
c) afastar ou procurar afastar licitante, por meio de fraude ou oferecimento de vantagem de qualquer tipo;
d) fraudar licitação pública ou contrato dela decorrente;
e) criar, de modo fraudulento ou irregular, pessoa jurídica para participar de licitação pública ou celebrar contrato administrativo;
f) obter vantagem ou benefício indevido, de modo fraudulento, de modificações ou prorrogações de contratos celebrados com a administração pública, sem autorização em lei, no ato convocatório da licitação pública ou nos respectivos instrumentos contratuais; ou
g) manipular ou fraudar o equilíbrio econômico-financeiro dos contratos celebrados com a administração pública;" (grifos acrescidos) 
16.	A grande abertura semântica do art. 46 da Lei 8.443/1992 permite afirmar que a fraude licitatória, para fins do exercício do poder sancionatório do TCU, é configurada mediante qualquer ato praticado por licitante envolvendo o uso de falsidade para obter uma vantagem injusta ou ilegal. 
17.	Dito isso, entendo que a utilização de documento que não revele a verdadeira estrutura societária do licitante ou que denote a prática de qualquer ato societário fraudulento constitui conduta passível de ser enquadrada na tipologia do mencionado dispositivo. Isso porque ela implica o uso de um ardil ou falsidade para obter uma vantagem injusta, qual seja, o eventual benefício financeiro advindo de uma contratação pública, sem os riscos e responsabilidades decorrentes de quem age dentro da lei, apresentando documentos idôneos de sua habilitação jurídica. 
18.	Sob essas premissas, cabe avaliar se as evidências juntadas aos autos são aptas a configurar o ilícito do art. 46 da Lei 8.443/1992.
19.	Com relação ao fato de as empresas participantes das licitações terem sede na mesma cidade e possuírem o mesmo contador, ainda que tais aspectos possam sugerir a existência de grupo econômico, eles não são, de per si, indicativos de fraude, até porque a modalidade licitatória adotada nos certames foi o pregão eletrônico, não havendo nenhuma notícia nos autos quanto à ocorrência de combinação ou conluio visando a frustrar a competitividade. 
20.	Embora seja inusitado que três dos quatro participantes dos certames sejam empresas sediadas no pequeno município de Fazenda Nova/GO (aproximadamente 5 mil habitantes) , entendo que tal fato não configura nenhum ilícito, a menos que tivessem sido identificadas outras circunstâncias aptas a configurar um acerto fraudulento. Tal ocorreria, por exemplo, se tivesse havido um déficit de publicidade ou a presença de cláusulas que direcionassem os pregões a tais empresas, em prejuízo da competitividade. Essas ocorrências não foram suscitadas na representação nem foram objeto de dilação probatória nos autos.
21.	Os mesmos argumentos se aplicam à informação de que as sociedades tinham o mesmo contador. De igual modo, reputo que a atuação de ex-sócio da recorrente como procurador de outra empresa participante também é circunstância insuficiente para configurar um conluio, diante do conjunto probatório juntado aos autos.  
22.	Sendo assim, à míngua de outras evidências de conluio ou combinação, compreendo que tais circunstâncias não são relevantes para a formação de convencimento do julgador quanto à ocorrência do ilícito descrito no item 17 supra. 
23.	No que se refere ao recebimento de auxílio emergencial pelo Sr. Samuel Paz Maia Soares, único sócio integrante do quadro societário da empresa Inovação Distribuição e Comércio Ltda. à época dos pregões, tal fato poderia configurar apenas fraude no recebimento de benefício previdenciário, sem qualquer repercussão na licitude da participação da empresa no certame, se não fosse outra circunstância apurada nos presentes autos: a de que o Sr. Maycow Douglas de Oliveira Maximiano, vereador no município de Fazenda Nova/GO e antigo sócio da recorrente, continuou atuando em nome desta nos certames licitatórios, tendo se apresentado como proprietário e assinado diversos documentos como tal.
24.	Em minha visão, esse conjunto de fatos é suficiente para concluir que:
a)	o Sr. Maycow Douglas de Oliveira Maximiano era o sócio que detinha, de fato, os poderes de administração e gestão da licitante, operando, na prática. a empresa, mesmo após a sua saída, à época da licitação; e
b)	o Sr. Samuel Paz Maia Soares era sócio meramente formal constante do contrato social.
25.	Com isso, entendo que os elementos juntados nos autos são aptos para indicar que a empresa Inovação Distribuição e Comércio Ltda. participou e venceu lotes dos pregões, a partir da apresentação de documentos societários contendo falsidade, tendo sido configurado o ilícito do art. 46 da Lei 8.443/1992, segundo as condições de contorno especificadas no item 17 supra.
26.	No caso, não se mostra aceitável o argumento trazido pela recorrente de que a assinatura dos documentos de habilitação pelo Sr. Maycow Douglas de Oliveira Maximiano ocorreu por mero equívoco, uma vez que ele saiu voluntariamente da empresa em novembro de 2021, não havendo nenhuma razão crível para que ele continuasse a agir como representante legal desta. 
27.	Com relação ao requerimento para que seja concedido prazo para a regularização do erro, compreendo que a medida não tem utilidade prática, uma vez que as Atas de Registro de Preço derivadas destes certames já se encontram com os respectivos prazos de validade expirados, conforme exposto no voto condutor do Acórdão 2165/2022-TCU-Plenário.
28.	Diante de todo o exposto, VOTO por que seja adotada a deliberação que ora submeto a este Colegiado.
TCU, Sala das Sessões, em 22 de março de 2023.
BENJAMIN ZYMLER 
Relator